【裁判字號】    96,自,41
【裁判日期】    980113
【裁判案由】    侵占
【裁判全文】
臺灣板橋地方法院刑事判決                96年度自字第41號
自  訴  人  甲○○○  66歲.
自訴代理人  高木蘭律師
被      告  乙○○    57歲.
            丙○○    50歲.
上列被告等因竊佔案件，經自訴人提起自訴，本院判決如下：
    主  文
本件免訴。
    理  由
一、自訴意旨略以：
(一)、被告乙○○與丙○○為夫妻關係，渠等所有並居住位於臺北
    縣永和市○○段第1022地號土地（持份1/4 ×2 ＝1/2） 及
    建物門牌號碼為：臺北縣永和市○○路25巷36弄3 號1 、2
    樓之房屋，室內面積每層樓為83.9平方公尺（換算約為25.4
    坪，即80×0.3025），2 樓共計160 平方公尺，該棟公寓共
    計4 戶。
(二)、被告等明知該公寓1 樓屋前空地及屋後防火巷為公寓各住戶
    所共有（每戶持分各1/4 ，即分別共有），該空地之面積約
    為80平方公尺（即164 〈土地總面積〉－83.9〈室內面積〉
    ＝80.1），竟意圖為自己不法所有，民國84至85年間，於未
    得同棟其他住戶全體同意之情況下，擅自於1 樓住戶公有之
    土地上增建違章建築，其後更從1 樓擴建至2 樓，不但興建
    圍牆、庭院，並將屋後防火巷道加蓋鐵皮屋，供自家使用，
    此分別有行政院農業委員會林務局所屬「農林航空測量所」
    所拍攝之85年空照圖節本及所檢附之彩色照片可證。
(三)、自訴人魏石美津為臺北縣永和市○○路25巷36弄3 號4 樓之
    房屋所有權人，對於本案所涉之共有空地，依照土地謄本之
    記載，具有1/4 之持分，而依民法第818 條規定，對該共有
    空地本享有使用、收益之權，今被告等基於一己之私，擅將
    公共空地竊佔據為己用，著實影響自訴人之權益，更與法相
    悖。
(四)、綜上所述，被告等之行為涉有刑法第320 條第2 項之竊佔罪
    嫌，而刑法第320 條第2 項所明定之竊佔罪係為即成犯，亦
    即竊佔行為於竊佔當時即已成立，爰依刑事訴訟法第319 條
    第1 項等規定，提起自訴等語。
二、按案件時效已完成者，應諭知免訴之判決，且得不經言詞辯
    論為之，刑事訴訟法第302 條第2 款、第307 條分別定有明
    文。次按行為後法律有變更者，適用行為時之法律，但行為
    後之法律有利於行為人者，適用最有利於行為人之法律，95
    年7 月1 日修正施行之刑法第2 條第1 項所明定。其中關於
    追訴權之時效期間規定，修正前刑法第80條第1 項第2 款及
    第2 項：「追訴權，因左列期間內不行使而消滅：…二、3
    年以上10年未滿有期徒刑者，10年。…前項期間自犯罪成立
    之日起算。但犯罪行為有連續或繼續之狀態者，自行為終了
    之日起算。」；修正後刑法第80條第1 項第2 款及第2 項：
    「追訴權，因下列期間內未起訴而消滅：…二、犯最重本刑
    為3 年以上10年未滿有期徒刑之罪者，20年。…前項期間自
    犯罪成立之日起算。但犯罪行為有繼續之狀態者，自行為終
    了之日起算。」；又修正前刑法第83條：「追訴權之時效，
    如依法律之規定，偵查、起訴或審判之程序不能開始或繼續
    時，停止其進行。前項時效停止，自停止原因消滅之日起，
    與停止前已經過之期間，一併計算。停止原因繼續存在之期
    間，如達於第80條第1 項各款所定期間4 分之1 者，其停止
    原因視為消滅」；修正後刑法第83條：「追訴權之時效，因
    起訴而停止進行。依法應停止偵查或因犯罪行為人逃匿而通
    緝者，亦同。前項時效之停止進行，有下列情形之一者，其
    停止原因視為消滅：一、諭知公訴不受理判決確定，或因程
    序上理由終結自訴確定者。二、審判程序依法律之規定或因
    被告逃匿而通緝，不能開始或繼續，而其期間已達第80條第
    1 項各款所定期間4 分之1 者。三、依第1 項後段規定停止
    偵查或通緝，而其期間已達第80條第1 項各款所定期間4 分
    之1 者。前2 項之時效，自停止原因消滅之日起，與停止前
    已經過之期間，一併計算」。修正後刑法所定時效期間較長
    ，表示行為人被追訴之期限較久，自屬對行為人不利，比較
    結果自以修正前刑法第80條較有利於行為人，是依刑法第2
    條第1 項規定適用修正前之舊法，又依「擇用整體性原則」
    （最高法院27年上字第2615號判例參照），關於追訴權時效
    之停止進行，及其期間、計算，亦應一體適用修正前刑法第
    81條 、第83條之關於追訴權時效之規定。
三、經查：
(一)、竊佔罪為即成犯，竊佔行為終了，犯罪即屬成立，爾後之繼
    續佔用乃屬占有狀態之繼續，而非行為之繼續，且此種占有
    繼續之狀態，如在時間上並無中斷，或空間上無擴大範圍，
    其追訴權時效即不應重新起算。又竊佔行為應以己力支配他
    人不動產時而完成，與一般動產竊盜罪將他人支配下之動產
    ，移置於自己支配下而完成者，並無二致。
(二)、自訴意旨認被告等係自84至85年間開始在上揭土地上增建1
    樓庭院、1 及2 樓屋後，則斯時被告等增建之行為即已達於
    刑法第320 條第2 項之竊佔程度。被告於增建之初始時，其
    竊佔行為應已終了，犯罪即屬成立，時間上並無中斷、空間
    上未逾原占用土地之範圍，則揆諸前揭法條及說明，要屬占
    有狀態之繼續而非行為之繼續，其追訴權時效應自初次占用
    行為完成時起算。
(三)、本件自訴人認被告等犯罪行為之時間是自84至85年間開始，
    卻於自訴狀中未認定究係自84或85年之年初、年中、或年底
    ，本院依卷附資料，亦難以判斷確實之時點，依刑事法律之
    適用採有利被告解釋之原則，本院認被告之行為時間在84
    年之年初，則依照刑法第80條第2 項之規定，追溯權期間應
    自84年1 月1 日起算。又刑法第320 條第2 項竊佔罪之最高
    法定刑為有期徒刑5 年，其追訴權時效期間，依修正前刑法
    第80條第1 項第2 款規定為10年。則自訴人於96年9 月28日
    提起自訴而繫屬於本院，顯逾前揭追訴權10年之時效期間。
    故本件被告等涉犯竊佔罪嫌之追訴權時效既已完成，揆諸前
    開規定及說明，應諭知免訴之判決。
據上論斷，應依刑事訴訟法第302 條第2 款、第307 條，判決如
主文。
中    華    民    國    98    年    1     月    13    日
                  刑事第十八庭  法  官  饒金鳳
以上正本證明與原本無異。
如不服本判決，應於判決送達後10日內，向本院提出上訴書狀，
且上訴書狀應敘述具體理由，而上訴書狀未敘述上訴理由者，應
於上訴期間（即自收受判決書之翌日起算10日）屆滿後20日內補
提理由書。
                                書記官  王春森
中    華    民    國    98    年    1     月    13    日


司法院資訊處製作；財團法人民間司法改革基金會備份。
